最高法院民事判決　　　　　　　　　　　　　　　八十六年度台上字第二二八八號
　　上　訴　人　臺灣土地開發信託投資股份有限公司
　　法定代理人　郭士昂
　　訴訟代理人　張楊松
　　被 上訴 人　甲○○
右當事人間請求返還房屋事件，上訴人對於中華民國八十五年十月二十一日台灣高等
法院花蓮分院第二審判決（八十五年度上字第五五號），提起上訴，本院判決如左：
    主  文
上訴駁回。
第三審訴訟費用由上訴人負擔。
    理  由
本件上訴人主張：系爭坐落臺東縣卑南鄉○○路六十八號一樓之九號房屋係伊於民國
八十四年十月二十四日向台灣台東地方法院民事執行處標購取得，且已辦妥所有權移
轉登記，惟目前仍在被上訴人經營「山海戀大飯店」占有使用中，經伊於八十五年二
月八日催告被上訴人限期履行，仍不置理等情，爰依民法第七百六十七條之規定，求
為命被上訴人將系爭房屋遷讓交還予伊之判決。
被上訴人則以：系爭房屋原由訴外人陳文彬等人經營前開大飯店，嗣陳文彬等人於八
十四年四月間將該大飯店經營權及一切生財器具，讓與伊繼續經營，並約定由伊承擔
陳文彬向上訴人所借本金五千四百萬元（新臺幣、下同）債務，代為繳納上揭貸款利
息。但因系爭房屋經法院查封，且拍賣在即，伊一時無法籌款代償上開借款，亦不及
籌款標購系爭房屋，又恐系爭房屋在強制執行程序中為第二、三順位抵押權人（上訴
人為第一順位）拍定取得。乃與上訴人協商，由上訴人先行以二千二百八十萬元之價
格，向執行法院標購系爭房屋，嗣後上訴人再以公開招標之方式，使伊以不低於上訴
人底價（二千二百八十萬元及稅捐規費、成本利息）之價格得標。伊並已依約交付上
訴人保證金二百三十萬元。是兩造間就系爭房屋存有委託代買之關係存在，上訴人負
有以約定價格轉賣與伊之義務。且伊之所以承擔陳文彬債務，及委請上訴人標購系爭
房屋，均係以伊得以繼續在系爭房屋經營前開大飯店為前提，上訴人依無權占有之法
律關係，請求伊遷讓房屋，不僅與前揭委任契約之約定有違，且與誠信原則亦有悖等
語，資為抗辯。
原審以：查被上訴人於八十四年十月二十三日向上訴人出具承諾書，內載：「立承諾
書人甲○○茲為標購貴公司（指上訴人）授信戶陳文彬之押品即坐落……臺東縣卑南
鄉○○路六十八號一樓之九店舖住宅一棟……因資金準備不足，懇請貴公司先行以二
千二百八十萬元標下，本人承諾於貴公司得標後完成法定程序公開出售時，無條件以
不低於貴公司之底價（二二八○萬元加稅捐規費及成本利息）參加標購，並提供五十
萬元及八十四年十一月二十日支票乙紙，金額一百八十萬元（台東區中小企銀知本分
行三四○九－二帳號ＴＡＰ0000000票號）作為保證金，於貴公司開標出售時
移充投標保證金參與投標，否則前開所提供之保證金二百三十萬元無條件由貴公司沒
收」等詞，又被上訴人已依上開約定交付上訴人二百三十萬元，且上訴人亦於翌（二
十四）日以二千二百八十萬元之價格得標。而該承諾書係由上訴人公司襄理達華倫代
表上訴人擬就後，交由被上訴人在其上簽名並按捺指印，正本存置於上訴人處，影本
則交被上訴人收存。又系爭房屋係屬前開大飯店大樓之一部分（一樓大廳及地下室）
，而該大飯店大樓除系爭房屋外，二樓以上另有一百二十三間房間，上訴人所標購者
，除系爭房屋外，另包括前揭房間中之十八間（兩造就此部分在原審另案訴訟中），
其餘房間分屬其他承購人所有，其中有六十二戶承購戶將其各該所有房間出租與被上
訴人統籌經營旅館生意。而系爭房屋係供該大飯店之餐廳及卡拉ＯＫ使用等之事實，
有被上訴人提出之承諾書及租賃契約書附卷可證，且為上訴人所不爭，堪認為真正。
由此足證該承諾書之內容，實係雙方就系爭房屋標購事宜所達成之協議，且兩造皆已
開始履行該協議。換言之，該承諾書雖係以被上訴人單方面承諾之方式出之，惟實際
上係兩造就系爭房屋之標購事宜所訂立之雙務契約，從而兩造間就系爭房屋有關之權
利義務，自應以該承諾書之約定為據。亦且於承諾書上所形諸於文字者，雖僅係被上
訴人承諾日後於上訴人公開招標時，以上訴人所定底價參與投標。然兩造之真意，應
係以被上訴人提出保證金擔保，由上訴人先行出面標購，日後被上訴人再透過上訴人
所舉辦之公開招標程序，參與投標，取得所有權，以延續上訴人就包括系爭房屋在內
之前開大飯店之經營。是被上訴人之所以與上訴人訂立承諾書，並提供二百三十萬元
保證金，其目的既係以延續包括系爭房屋在內之前開大飯店之經營，在上訴人舉辦公
開招標而被上訴人未得標之前，自難認被上訴人就系爭房屋為無權占有。而上訴人迄
未就系爭房屋辦理公開招標，既為上訴人所自認，則上訴人以「如果騰空標售，可以
標到比較好的價錢」為由，提起本件遷讓房屋之訴，不僅與兩造間前揭承諾書之約定
不合，亦與誠信原則有違，其請求自屬不應准許，為其心證之所由得，並敘明兩造其
餘攻擊防禦方法無庸逐一論述之理由。爰將第一審所為上訴人勝訴之判決廢棄，改判
其敗訴。查上訴人於原審已自陳：「上訴人（按指第三審被上訴人）有提出承諾書，
我們亦收了他二百三十萬元保證金，讓其有投標之權利，但其他人標到，他應騰空搬
出。（任何人都可以來標）」等語。而被上訴人於原審亦稱：「我們（按指第三審被
上訴人）之所以繳交二百三十萬元之保證金，是被上訴人（按指第三審上訴人）為了
確保債權，而上訴人（按指第三審被上訴人）為了能繼續經營山海戀，能繼續佔有權
利」等語。（見原審卷四一頁）。原審因而依前開承諾書之約定，認定上訴人已同意
於就系爭房屋公開標售，而由他人標得前，被上訴人得繼續占有使用系爭房屋。原審
為上訴人敗訴之判決，經核於法並無違誤。上訴論旨，猶執陳詞以，被上訴人未主張
前開承諾書之目的在於飯店之繼續經營及對系爭房屋有何權利，並就原審取捨證據、
認定事實暨解釋契約之職權行使，以及就原審已論斷者，泛言未論斷，指摘原判決為
不當，求予廢棄，非有理由。
據上論結，本件上訴為無理由。依民事訴訟法第四百八十一條、第四百四十九條第一
項、第七十八條，判決如主文。
中      華      民      國    八十六    年      七      月     十七     日
                              最高法院民事第五庭
                                  審判長法官  張  福  安
                                        法官  蘇  茂  秋
                                        法官  蘇  達  志
                                        法官  顏  南  全
                                        法官  葉  賽  鶯
      右正本證明與原本無異
                                              書  記  官
中      華      民      國    八十六    年      七      月    二十八    日
